【裁判字號】    92,訴,1235
【裁判日期】    920701
【裁判案由】    侵權行為損害賠償
【裁判全文】
臺灣板橋地方法院民事判決  九十二年度訴字第一二三五號
    原      告  乙○○
    被      告  甲○○○
右當事人間請求侵權行為損害賠償事件，從本院刑事庭移送前來，本院判決如左：
    主      文
被告應給付原告新台幣肆拾肆萬貳仟元，及自民國九十二年四月二十三日起至清償日
止按年息百分之五計算之利息。
原告其餘之訴駁回。
訴訟費用由被告負擔。
    事    實
甲、原告方面：
一、聲明：被告應給付原告新台幣（下同）九十萬元七千五百七十四元，及自起訴狀
    繕本送達翌日起至清償日止按年息百分之五計算之利息。
二、陳述：
    (一)被告自民國八十六年八月十五日起在其位於臺北縣樹林市○○街一三六巷十三
      弄六號之住處內，自任會首籌組互助會（以下簡稱甲互助會），邀集原告參加
      一會，並擅自虛列劉碧燕、許秀媛、鄧桂妹、劉國華及林添旺五人為會員，計
      五十七會（含會首及上開虛構會員），每會金額為新臺幣（下同）一萬元，底
      標一千元，採「內標制」（亦即投標者以一定金額得標後，其餘活會會員向會
      首繳納之會款即可扣除該一定得標金額，會首再將相當於當期每位會員所繳交
      會款總額之款項給付予得標者），會期自八十六年八月十五日起至九十一年三
      月十五日（起訴書附表誤載為九十年四月十五日）止，每月十五日十三時開標
      ，開標地點為上址。
   (二) 被告自八十七年十一月十日起在其上開住處內，自任會首籌組互助會（以下簡
      稱乙互助會），並邀集原告參加一會，並擅自虛列王昭生、林春木、林添旺、
      呂天生、黃心怡、許秀媛、莊鴻銘及王來福八人為會員，計三十六會（含會首
      及上開虛構會員），每會金額為二萬元，底標二千元，採「內標制」，會期自
      八十七年十一月十日起至九十年九月十日（起訴書附表誤載為九十年四月十五
      日）止，每月十日下午一時開標，開標地點為上址。
    (三)詎被告竟意圖為自己不法之所有，並基於詐欺取財之概括犯意，就甲互助會部
      分連續於：
      八十七年一月十五日，在其上開住處內，利用辦理甲互助會開標事務之機會
        ，以一投標單填寫「二千一百元」參與投標（僅有金額，未填寫會員姓名或
        代號），並向其他在場會員佯稱其係受會員劉碧燕（虛列會員）委託代為填
        寫投標單參與投標，俟得標後，再偽以劉碧燕得標為由，向該組互助會會員
        收取會款，致該組互助會斯時尚未標取會款之「活會」會員計四十六人次（
        須扣除虛列會員劉碧燕、許秀媛、鄧桂妹、劉國華、林添旺），陷於錯誤分
        別交付七千九百元予甲○○○，甲○○○乃藉此詐得會款三十六萬三千四百
        元。
      八十七年四月十五日，在其上開住處內，利用辦理甲互助會開標事務之機會
        ，以一投標單填寫「二千三百元」參與投標（僅有金額，未填寫會員姓名或
        代號），並向其他在場會員佯稱其係受會員劉國華（虛列會員）委託代為填
        寫投標單參與投標，俟得標後，再偽以劉國華得標為由，向該組互助會會員
        收取會款，致該組互助會斯時尚未標取會款之「活會」會員計四十四人次（
        須扣除虛列會員劉碧燕、許秀媛、鄧桂妹、劉國華、林添旺），陷於錯誤分
        別七千七百元予甲○○○，甲○○○乃藉此詐得會款三十三萬八千八百元。
      八十七年六月十五日，在其上開住處內，利用辦理甲互助會開標事務之機會
        ，以一投標單填寫「二千四百元」參與投標（僅有金額，未填寫會員姓名或
        代號），並向其他在場會員佯稱其係受會員許秀媛（虛列會員）委託代為填
        寫投標單參與投標，俟得標後，再偽以許秀媛得標為由，向該組互助會會員
        收取會款，致該組互助會斯時尚未標取會款之「活會」會員計四十三人次（
        須扣除虛列會員劉碧燕、許秀媛、鄧桂妹、劉國華、林添旺），陷於錯誤分
        別交付七千六百元予甲○○○，甲○○○乃藉此詐得會款三十二萬六千八百
        元。
      八十七年八月十五日，在其上開住處內，利用辦理甲互助會開標事務之機會
        ，以一投標單填寫「二千三百元」參與投標（僅有金額，未填寫會員姓名或
        代號），並向其他在場會員佯稱其係受會員林添旺（虛列會員）委託代為填
        寫投標單參與投標，俟得標後，再偽以林添旺得標為由，向該組互助會會員
        收取會款，致該組互助會斯時尚未標取會款之「活會」會員計四十二人次（
        須扣除虛列會員劉碧燕、許秀媛、鄧桂妹、劉國華、林添旺），陷於錯誤分
        別交付七千七百元予甲○○○，甲○○○乃藉此詐得會款三十二萬三千四百
        元。
      八十七年十月十五日，在其上開住處內，利用辦理甲互助會開標事務之機會
        ，以一投標單填寫「二千四百元」參與投標（僅有金額，未填寫會員姓名或
        代號），並向其他在場會員佯稱其係受會員呂天生委託代為填寫投標單參與
        投標，俟得標後，再偽以呂天生得標為由（向呂天生本人則泛稱係其他會員
        得標），向該組互助會會員收取會款，致該組互助會斯時尚未標取會款之「
        活會」會員計四十一人次（須扣除虛列會員劉碧燕、許秀媛、鄧桂妹、劉國
        華、林添旺），陷於錯誤分別交付七千六百元予甲○○○，甲○○○乃藉此
        詐得會款三十一萬一千六百元。
      八十七年十二月十五日，在其上開住處內，利用辦理甲互助會開標事務之機
        會，以一投標單填寫「二千五百元」參與投標（僅有金額，未填寫會員姓名
        或代號），並向其他在場會員佯稱其係受會員李慧晴委託代為填寫投標單參
        與投標，俟得標後，再偽以李慧晴得標為由，向該組互助會會員收取會款（
        向李慧晴本人則泛稱係其他會員得標），致該組互助會斯時尚未標取會款之
        「活會」會員計四十人次（須扣除虛列會員劉碧燕、許秀媛、鄧桂妹、劉國
        華、林添旺），陷於錯誤分別交付七千五百元予甲○○○，甲○○○乃藉此
        詐得會款三十萬元。
      八十八年二月十五日，在其上開住處內，利用辦理甲互助會開標事務之機會
        ，以一投標單填寫「二千三百元」參與投標（僅有金額，未填寫會員姓名或
        代號），並向其他在場會員佯稱其係受會員林春木委託代為填寫投標單參與
        投標，俟得標後，再偽以林春木得標為由，向該組互助會會員收取會款（向
        林春木本人則泛稱係其他會員得標），致該組互助會斯時尚未標取會款之「
        活會」會員計三十九人次（須扣除虛列會員劉碧燕、許秀媛、鄧桂妹、劉國
        華、林添旺），陷於錯誤分別交付七千七百元予甲○○○，甲○○○乃藉此
        詐得會款三十萬零三百元。
      八十八年五月十五日，在其上開住處內，利用辦理甲互助會開標事務之機會
        ，以一投標單填寫「二千四百元」參與投標（僅有金額，未填寫會員姓名或
        代號），並向其他在場會員佯稱其係受會員陳美華委託代為填寫投標單參與
        投標，俟得標後，再偽以陳美華得標為由，向該組互助會會員收取會款（向
        陳美華本人則泛稱係其他會員得標），致該組互助會斯時尚未標取會款之「
        活會」會員計三十七人次（須扣除虛列會員劉碧燕、許秀媛、鄧桂妹、劉國
        華、林添旺），陷於錯誤分別交付七千六百元予甲○○○，甲○○○乃藉此
        詐得會款二十八萬一千二百元。
      八十八年八月十五日，在其上開住處內，利用辦理甲互助會開標事務之機會
        ，以一投標單填寫「二千四百元」參與投標（僅有金額，未填寫會員姓名或
        代號），並向其他在場會員佯稱其係受會員莊鴻銘委託代為填寫投標單參與
        投標，俟得標後，再偽以莊鴻銘得標為由，向該組互助會會員收取會款（向
        莊鴻銘本人則泛稱係其他會員得標），致該組互助會斯時尚未標取會款之「
        活會」會員計三十五人次（須扣除虛列會員劉碧燕、許秀媛、鄧桂妹、劉國
        華、林添旺），陷於錯誤分別交付七千六百元予甲○○○，甲○○○乃藉此
        詐得會款二十六萬六千元。
      八十八年十月十五日，在其上開住處內，利用辦理甲互助會開標事務之機會
        ，以一投標單填寫「二千五百元」參與投標（僅有金額，未填寫會員姓名或
        代號），並向其他在場會員佯稱其係受會員王國吉委託代為填寫投標單參與
        投標，俟得標後，再偽以王國吉得標為由，向該組互助會會員收取會款（向
        王國吉本人則泛稱係其他會員得標），致該組互助會斯時尚未標取會款之「
        活會」會員計三十四人次（須扣除虛列會員劉碧燕、許秀媛、鄧桂妹、劉國
        華、林添旺），陷於錯誤分別交付七千五百元予甲○○○，甲○○○乃藉此
        詐得會款二十五萬五千元。
      八十八年十二月十五日，在其上開住處內，利用辦理甲互助會開標事務之機
        會，以一投標單填寫「二千五百元」參與投標（僅有金額，未填寫會員姓名
        或代號），並向其他在場會員佯稱其係受會員李享燕委託代為填寫投標單參
        與投標，俟得標後，再偽以李享燕得標為由，向該組互助會會員收取會款（
        向李享燕本人則泛稱係其他會員得標），致該組互助會斯時尚未標取會款之
        「活會」會員計三十三人次（須扣除虛列會員劉碧燕、許秀媛、鄧桂妹、劉
        國華、林添旺），陷於錯誤，分別交付七千五百元予甲○○○，甲○○○乃
        藉此詐得會款二十四萬七千五百元。
      八十九年一月十五日，在其上開住處內，利用辦理甲互助會開標事務之機會
        ，以一投標單填寫「二千五百元」參與投標（僅有金額，未填寫會員姓名或
        代號），並向其他在場會員佯稱其係受會員陳貴英委託代為填寫投標單參與
        投標，俟得標後，再偽以陳貴英得標為由，向該組互助會會員收取會款（向
        陳貴英本人則泛稱係其他會員得標），致該組互助會斯時尚未標取會款之「
        活會」會員計三十三人次（須扣除虛列會員劉碧燕、許秀媛、鄧桂妹、劉國
        華、林添旺），陷於錯誤分別交付七千五百元予甲○○○，甲○○○乃藉此
        詐得會款二十四萬七千五百元。
      八十九年三月十五日，在其上開住處內，利用辦理甲互助會開標事務之機會
        ，以一投標單填寫「二千六百元」參與投標（僅有金額，未填寫會員姓名或
        代號），並向其他在場會員佯稱其係受會員李梅英委託代為填寫投標單參與
        投標，俟得標後，再偽以李梅英得標為由，向該組互助會會員收取會款（向
        李梅英本人則泛稱係其他會員得標），致該組互助會斯時尚未標取會款之「
        活會」會員計三十二人次（須扣除虛列會員劉碧燕、許秀媛、鄧桂妹、劉國
        華、林添旺），陷於錯誤分別交付七千四百元予甲○○○，甲○○○乃藉此
        詐得會款二十三萬六千八百元。
      八十九年五月十五日，在其上開住處內，利用辦理甲互助會開標事務之機會
        ，以一投標單填寫「二千六百元」參與投標（僅有金額，未填寫會員姓名或
        代號），並向其他在場會員佯稱其係受會員賴杏元委託代為填寫投標單參與
        投標，俟得標後，再偽以賴杏元得標為由，向該組互助會會員收取會款（向
        賴杏元本人則泛稱係其他會員得標），致該組互助會斯時尚未標取會款之「
        活會」會員計三十一人次（須扣除虛列會員劉碧燕、許秀媛、鄧桂妹、劉國
        華、林添旺），陷於錯誤分別交付七千四百元予甲○○○，甲○○○乃藉此
        詐得會款二十二萬九千四百元。
      八十九年七月十五日，在其上開住處內，利用辦理甲互助會開標事務之機會
        ，以一投標單填寫「二千七百元」參與投標（僅有金額，未填寫會員姓名或
        代號），並向其他在場會員佯稱其係受會員林春木委託代為填寫投標單參與
        投標，俟得標後，再偽以林春木得標為由，向該組互助會會員收取會款（向
        林春木本人則泛稱係其他會員得標），致該組互助會斯時尚未標取會款之「
        活會」會員計三十人次（須扣除虛列會員劉碧燕、許秀媛、鄧桂妹、劉國華
        、林添旺），陷於錯誤分別交付七千三百元予甲○○○，甲○○○乃藉此詐
        得會款二十一萬九千元。
      八十九年八月十五日，在其上開住處內，利用辦理甲互助會開標事務之機會
        ，以一投標單填寫「二千七百元」參與投標（僅有金額，未填寫會員姓名或
        代號），並向其他在場會員佯稱其係受會員鄧桂妹（虛列會員）委託代為填
        寫投標單參與投標，俟得標後，再偽以鄧桂妹得標為由，向該組互助會會員
        收取會款，致該組互助會斯時尚未標取會款之「活會」會員計三十人次（須
        扣除虛列會員劉碧燕、許秀媛、鄧桂妹、劉國華、林添旺），陷於錯誤分別
        交付七千三百元予甲○○○，甲○○○乃藉此詐得會款二十一萬九千元。
      八十九年九月十五日，在其上開住處內，利用辦理甲互助會開標事務之機會
        ，以一投標單填寫「二千六百元」參與投標（僅有金額，未填寫會員姓名或
        代號），並向其他在場會員佯稱其係受會員陳秋香委託代為填寫投標單參與
        投標，俟得標後，再偽以陳秋香得標為由，向該組互助會會員收取會款（向
        陳秋香本人則泛稱係其他會員得標），致該組互助會斯時尚未標取會款之「
        活會」會員計三十人次（須扣除虛列會員劉碧燕、許秀媛、鄧桂妹、劉國華
        、林添旺），陷於錯誤，分別交付七千四百元予甲○○○，甲○○○乃藉此
        詐得會款二十二萬二千元。
      八十九年十月十五日，在其上開住處內，利用辦理甲互助會開標事務之機會
        ，以一投標單填寫「二千六百元」參與投標（僅有金額，未填寫會員姓名或
        代號），並向其他在場會員佯稱其係受會員乙○○委託代為填寫投標單參與
        投標，俟得標後，再偽以乙○○得標為由，向該組互助會會員收取會款（向
        乙○○本人則泛稱係其他會員得標），致該組互助會斯時尚未標取會款之「
        活會」會員計三十人次（須扣除虛列會員劉碧燕、許秀媛、鄧桂妹、劉國華
        、林添旺），陷於錯誤分別交付七千四百元予甲○○○，甲○○○乃藉此詐
        得會款二十二萬二千元。
      八十九年十一月十五日，在其上開住處內，利用辦理甲互助會開標事務之機
        會，以一投標單填寫「二千八百元」參與投標（僅有金額，未填寫會員姓名
        或代號），並向其他在場會員佯稱其係受會員詹招治委託代為填寫投標單參
        與投標，俟得標後，再偽以詹招治得標為由，向該組互助會會員收取會款（
        向詹招治本人則泛稱係其他會員得標），致該組互助會斯時尚未標取會款之
        「活會」會員計三十人次（須扣除虛列會員劉碧燕、許秀媛、鄧桂妹、劉國
        華、林添旺），陷於錯誤分別交付七千二百元予甲○○○，甲○○○乃藉此
        詐得會款二十一萬六千元。
      八十九年十二月十五日，在其上開住處內，利用辦理甲互助會開標事務之機
        會，以一投標單填寫「三千元」參與投標（僅有金額，未填寫會員姓名或代
        號），並向其他在場會員佯稱其係受會員賴阿森委託代為填寫投標單參與投
        標，俟得標後，再偽以賴阿森得標為由，向該組互助會會員收取會款（向賴
        阿森本人則泛稱係其他會員得標），致該組互助會斯時尚未標取會款之「活
        會」會員計三十人次（須扣除虛列會員劉碧燕、許秀媛、鄧桂妹、劉國華、
        林添旺），陷於錯誤，分別交付七千元予甲○○○，甲○○○乃藉此詐得會
        款二十一萬元。
      九十年二月十五日，在其上開住處內，利用辦理甲互助會開標事務之機會，
        以一投標單填寫「三千元」參與投標（僅有金額，未填寫會員姓名或代號）
        ，並向其他在場會員佯稱其係受會員陳麗霞委託代為填寫投標單參與投標，
        俟得標後，再偽以陳麗霞得標為由，向該組互助會會員收取會款（向陳麗霞
        人則泛稱係其他會員得標），致該組互助會斯時尚未標取會款之「活會」會
        員計二十九人次（須扣除虛列會員劉碧燕、許秀媛、鄧桂妹、劉國華、林添
        旺），陷於錯誤分別交付七千元予甲○○○，甲○○○乃藉此詐得會款二十
        萬三千元。
      九十年三月十五日，在其上開住處內，利用辦理甲互助會開標事務之機會，
        以一投標單填寫「三千元」參與投標（僅有金額，未填寫會員姓名或代號）
        ，並向其他在場會員佯稱其係受會員黃阿香委託代為填寫投標單參與投標，
        俟得標後，再偽以黃阿香得標為由，向該組互助會會員收取會款（向黃阿香
        人則泛稱係其他會員得標），致該組互助會斯時尚未標取會款之「活會」會
        員計二十九人次（須扣除虛列會員劉碧燕、許秀媛、鄧桂妹、劉國華、林添
        旺），陷於錯誤分別交付七千元予甲○○○，甲○○○乃藉此詐得會款二十
        萬三千元。
    (四)並就乙互助會部分連續於：
      八十八年五月十日，在其上開住處內，利用辦理乙互助會開標事務之機會，
        以一投標單填寫「三千五百元」參與投標（僅有金額，未填寫會員姓名或代
        號），並向其他在場會員佯稱其係受會員王昭生（虛列會員）委託代為填寫
        投標單參與投標，俟得標後，再偽以王昭生得標為由，向該組互助會會員收
        取會款，致該組互助會斯時尚未標取會款之「活會」會員計二十一人次（須
        扣除虛列會員王昭生、林春木、林添旺、呂天生、黃心怡、許秀媛、莊鴻銘
        、王來福），陷於錯誤分別交付一萬六千五百元予甲○○○，甲○○○乃藉
        此詐得會款三十四萬六千五百元。
      八十八年六月十日，在其上開住處內，利用辦理乙互助會開標事務之機會，
        以一投標單填寫「三千八百元」參與投標（僅有金額，未填寫會員姓名或代
        號），並向其他在場會員佯稱其係受會員林春木（虛列會員）委託代為填寫
        投標單參與投標，俟得標後，再偽以林春木得標為由，向該組互助會會員收
        取會款，致該組互助會斯時尚未標取會款之「活會」會員計二十一人次（須
        扣除虛列會員王昭生、林春木、林添旺、呂天生、黃心怡、許秀媛、莊鴻銘
        、王來福），陷於錯誤分別交付一萬六千二百元予甲○○○，甲○○○乃藉
        此詐得會款三十四萬零二百元。
      八十八年七月十日，在其上開住處內，利用辦理乙互助會開標事務之機會，
        以一投標單填寫「三千七百元」參與投標（僅有金額，未填寫會員姓名或代
        號），並向其他在場會員佯稱其係受會員林添旺（虛列會員）委託代為填寫
        投標單參與投標，俟得標後，再偽以林添旺得標為由，向該組互助會會員收
        取會款，致該組互助會斯時尚未標取會款之「活會」會員計二十一人次（須
        扣除虛列會員王昭生、林春木、林添旺、呂天生、黃心怡、許秀媛、莊鴻銘
        、王來福），陷於錯誤分別交付一萬六千三百元予甲○○○，甲○○○乃藉
        此詐得會款三十四萬二千三百元。
      八十八年八月十日，在其上開住處內，利用辦理乙互助會開標事務之機會，
        以一投標單填寫「三千三百元」參與投標（僅有金額，未填寫會員姓名或代
        號），並向其他在場會員佯稱其係受會員呂天生（虛列會員）委託代為填寫
        投標單參與投標，俟得標後，再偽以呂天生得標為由，向該組互助會會員收
        取會款，致該組互助會斯時尚未標取會款之「活會」會員計二十一人次（須
        扣除虛列會員王昭生、林春木、林添旺、呂天生、黃心怡、許秀媛、莊鴻銘
        、王來福），陷於錯誤分別交付一萬六千七百元予甲○○○，甲○○○乃藉
        此詐得會款三十五萬零七百元。
      八十八年九月十日，在其上開住處內，利用辦理乙互助會開標事務之機會，
        以一投標單填寫「三千五百元」參與投標（僅有金額，未填寫會員姓名或代
        號），並向其他在場會員佯稱其係受會員黃心怡（虛列會員）委託代為填寫
        投標單參與投標，俟得標後，再偽以黃心怡得標為由，向該組互助會會員收
        取會款，致該組互助會斯時尚未標取會款之「活會」會員計二十一人次（須
        扣除虛列會員王昭生、林春木、林添旺、呂天生、黃心怡、許秀媛、莊鴻銘
        、王來福），陷於錯誤分別交付一萬六千五百元予甲○○○，甲○○○乃藉
        此詐得會款三十四萬六千五百元。
      八十八年十月十日，在其上開住處內，利用辦理乙互助會開標事務之機會，
        以一投標單填寫「三千元」參與投標（僅有金額，未填寫會員姓名或代號）
        ，並向其他在場會員佯稱其係受會員許秀媛（虛列會員）委託代為填寫投標
        單參與投標，俟得標後，再偽以許秀媛得標為由，向該組互助會會員收取會
        款，致該組互助會斯時尚未標取會款之「活會」會員計二十一人次（須扣除
        虛列會員王昭生、林春木、林添旺、呂天生、黃心怡、許秀媛、莊鴻銘、王
        來福），陷於錯誤分別交付一萬七千元予甲○○○，甲○○○乃藉此詐得會
        款三十五萬七千元。
      八十八年十一月十日，在其上開住處內，利用辦理乙互助會開標事務之機會
        ，以一投標單填寫「三千二百元」參與投標（僅有金額，未填寫會員姓名或
        代號），並向其他在場會員佯稱其係受會員莊鴻銘（虛列會員）委託代為填
        寫投標單參與投標，俟得標後，再偽以莊鴻銘得標為由，向該組互助會會員
        收取會款，致該組互助會斯時尚未標取會款之「活會」會員計二十一人次（
        須扣除虛列會員王昭生、林春木、林添旺、呂天生、黃心怡、許秀媛、莊鴻
        銘、王來福），陷於錯誤分別交付一萬六千八百元予甲○○○，甲○○○乃
        藉此詐得會款三十五萬二千八百元。
      八十八年十二月十日，在其上開住處內，利用辦理乙互助會開標事務之機會
        ，以一投標單填寫「三千五百元」參與投標（僅有金額，未填寫會員姓名或
        代號），並向其他在場會員佯稱其係受會員王來福（虛列會員）委託代為填
        寫投標單參與投標，俟得標後，再偽以王來福得標為由，向該組互助會會員
        收取會款，致該組互助會斯時尚未標取會款之「活會」會員計二十一人次（
        須扣除虛列會員王昭生、林春木、林添旺、呂天生、黃心怡、許秀媛、莊鴻
        銘、王來福）陷於錯誤分別交付一萬六千五百元予甲○○○，甲○○○乃藉
        此詐得會款三十四萬六千五百元。
      八十九年三月十日，在其上開住處內，利用辦理乙互助會開標事務之機會，
        以一投標單填寫「三千六百元」參與投標（僅有金額，未填寫會員姓名或代
        號），並向其他在場會員佯稱其係受會員林美玉委託代為填寫投標單參與投
        標，俟得標後，再偽以林美玉得標為由，向該組互助會會員收取會款（向林
        美玉本人則泛稱係其他會員得標），致該組互助會斯時尚未標取會款之「活
        會」會員計十九人次（須扣除虛列會員王昭生、林春木、林添旺、呂天生、
        黃心怡、許秀媛、莊鴻銘、王來福），陷於錯誤分別交付一萬六千四百元予
        甲○○○，甲○○○乃藉此詐得會款三十一萬一千六百元。
      八十九年九月十日，在其上開住處內，利用辦理乙互助會開標事務之機會，
        以一投標單填寫「三千八百元」參與投標（僅有金額，未填寫會員姓名或代
        號），並向其他在場會員佯稱其係受會員謝素娥委託代為填寫投標單參與投
        標，俟得標後，再偽以謝素娥得標為由，向該組互助會會員收取會款（向謝
        素娥本人則泛稱係其他會員得標），致該組互助會斯時尚未標取會款之「活
        會」會員計十四人次（須扣除虛列會員王昭生、林春木、林添旺、呂天生、
        黃心怡、許秀媛、莊鴻銘、王來福），陷於錯誤分別交付一萬六千二百元予
        甲○○○，甲○○○乃藉此詐得會款二十二萬六千八百元。
      八十九年十月十日，在其上開住處內，利用辦理乙互助會開標事務之機會，
        以一投標單填寫「三千五百元」參與投標（僅有金額，未填寫會員姓名或代
        號），並向其他在場會員佯稱其係受會員楊寶猜委託代為填寫投標單參與投
        標，俟得標後，再偽以楊寶猜得標為由，向該組互助會會員收取會款（向楊
        寶猜本人則泛稱係其他會員得標），致該組互助會斯時尚未標取會款之「活
        會」會員計十四人次（須扣除虛列會員王昭生、林春木、林添旺、呂天生、
        黃心怡、許秀媛、莊鴻銘、王來福），陷於錯誤分別交付一萬六千五百元予
        甲○○○，甲○○○乃藉此詐得會款二十三萬一千元。
      八十九年十一月十日，在其上開住處內，利用辦理乙互助會開標事務之機會
        ，以一投標單填寫「三千四百元」參與投標（僅有金額，未填寫會員姓名或
        代號），並向其他在場會員佯稱其係受會員王素桂委託代為填寫投標單參與
        投標，俟得標後，再偽以王素桂得標為由，向該組互助會會員收取會款（向
        王素桂本人則泛稱係其他會員得標），致該組互助會斯時尚未標取會款之「
        活會」會員計十四人次（須扣除虛列會員王昭生、林春木、林添旺、呂天生
        、黃心怡、許秀媛、莊鴻銘、王來福），陷於錯誤分別交付一萬六千六百元
        予甲○○○，甲○○○乃藉此詐得會款二十三萬二千四百元。
      八十九年十二月十日，在其上開住處內，利用辦理乙互助會開標事務之機會
        ，以一投標單填寫「三千八百元」參與投標（僅有金額，未填寫會員姓名或
        代號），並向其他在場會員佯稱其係受會員曾紅桃委託代為填寫投標單參與
        投標，俟得標後，再偽以曾紅桃得標為由，向該組互助會會員收取會款（向
        曾紅桃本人則泛稱係其他會員得標），致該組互助會斯時尚未標取會款之「
        活會」會員計十四人次（須扣除虛列會員王昭生、林春木、林添旺、呂天生
        、黃心怡、許秀媛、莊鴻銘、王來福），陷於錯誤分別交付一萬六千二百元
        予甲○○○，甲○○○乃藉此詐得會款二十二萬六千八百元。
      九十年一月十日，在其上開住處內，利用辦理乙互助會開標事務之機會，以
        一投標單填寫「三千八百元」參與投標（僅有金額，未填寫會員姓名或代號
        ），並向其他在場會員佯稱其係受會員劉美霞委託代為填寫投標單參與投標
        ，俟得標後，再偽以劉美霞得標為由，向該組互助會會員收取會款（向劉美
        霞本人則泛稱係其他會員得標），致該組互助會斯時尚未標取會款之「活會
        」會員計十四人次（須扣除虛列會員王昭生、林春木、林添旺、呂天生、黃
        心怡、許秀媛、莊鴻銘、王來福），陷於錯誤分別交付一萬六千二百元予甲
        ○○○，甲○○○乃藉此詐得會款二十二萬六千八百元。
      九十年二月十日，在其上開住處內，利用辦理乙互助會開標事務之機會，以
        一投標單填寫「四千二百元」參與投標（僅有金額，未填寫會員姓名或代號
        ），並向其他在場會員佯稱其係受會員乙○○委託代為填寫投標單參與投標
        ，俟得標後，再偽以乙○○得標為由，向該組互助會會員收取會款（向乙○
        ○本人則泛稱係其他會員得標），致該組互助會斯時尚未標取會款之「活會
        」會員計十四人次（須扣除虛列會員王昭生、林春木、林添旺、呂天生、黃
        心怡、許秀媛、莊鴻銘、王來福），陷於錯誤分別交付一萬五千八百元予甲
        ○○○，甲○○○乃藉此詐得會款二十二萬一千二百元。
      九十年三月十日，在其上開住處內，利用辦理乙互助會開標事務之機會，以
        一投標單填寫「四千二百元」參與投標（僅有金額，未填寫會員姓名或代號
        ），並向其他在場會員佯稱其係受會員周富雄委託代為填寫投標單參與投標
        ，俟得標後，再偽以周富雄得標為由，向該組互助會會員收取會款（向周富
        雄本人則泛稱係其他會員得標），致該組互助會斯時尚未標取會款之「活會
        」會員計十四人次（須扣除虛列會員王昭生、林春木、林添旺、呂天生、黃
        心怡、許秀媛、莊鴻銘、王來福），陷於錯誤分別交付一萬五千八百元予甲
        ○○○，甲○○○乃藉此詐得會款二十二萬一千二百元。
      九十年四月十日，在其上開住處內，利用辦理乙互助會開標事務之機會，以
        一投標單填寫「四千二百元」參與投標（僅有金額，未填寫會員姓名或代號
        ），並向其他在場會員佯稱其係受會員王水木委託代為填寫投標單參與投標
        ，俟得標後，再偽以王水木得標為由，向該組互助會會員收取會款（向王水
        木本人則泛稱係其他會員得標），致該組互助會斯時尚未標取會款之「活會
        」會員計十四人次（須扣除虛列會員王昭生、林春木、林添旺、呂天生、黃
        心怡、許秀媛、莊鴻銘、王來福），陷於錯誤分別交付一萬五千八百元予甲
        ○○○，甲○○○乃藉此詐得會款二十二萬一千二百元。
乙、被告方面：
    被告未於言詞辯論期日到場，據其以前所提出之書狀陳述略以：
    被告積欠原告之會款，被告並不否認，只是被告已將所有之財產變賣並授權原告
    收取會款，原告之債權也有清償一部分，如今被告是一貧如洗，還要去坐牢，日
    後有錢再還給原告，請求法官儘速判決，以以便早日結案。
丙、本院依職權調閱本院九十一年度訴字第一九八九號刑事卷宗（含偵查卷）。
    理      由
一、本件被告，未於言詞辯論期日到場，核無民事訴訟法第三百八十六條各款所列情
    形，爰依原告之聲請，由其一造辯論而為判決。
二、原告主張之事實，已被告甲○○○於本院九十一年度訴字第一九八九號偽造文書
    刑事案件調查與審理時坦承不諱，並有上開互助會單附於前開刑事案卷足憑，業
    經本院依職權調閱前開卷宗查證無訛，並為被告所不爭執，自堪信為真實。是本
    件之爭點厥為原告因被告冒標行為所受金錢損失之金額為若干。
三、原告因被告冒標行為所受金錢損失金額之認定：查被告冒標甲互助會之情形，詳
    如事實欄原告陳述(三)至所示，原告參加甲互助會一會，其因被告冒標所受金
    錢損失之金額，為前開(三)至所示每活會人次陷於錯誤交付金額之總合，即十
    六萬四千元【計算式：7900+7900+7600+7700+7600+7500+7700+7600+7600+7500+
    7500+7500+7400+7400+7300+7300+7400+7400+7200+7000+7000+7000=164000】。
    復查被告冒標乙互助會之情形，詳如事實欄原告陳述(四)至所示，原告參加乙
    互助會一會，其因被告冒標所受金錢損失之金額，為前開(四)至所示每活會人
    次陷於錯誤交付金額之總合，即二十七萬八千元【計算式：16500+16200+16300+
    16700+16500+17000+16800+16500+16400+16200+16500+16600+16200+16200+1580
    0+15800+15800=278000】。是原告參加甲、乙兩互助會因被告冒標共計受有四十
    四萬二千元之損害【計算式：164000+278000=442000】。
四、原告提起附帶民事訴訟不合法部分：按因犯罪而受損害之人於刑事訴訟程序得附
    帶提起民事訴訟，對被告及依民法負賠償責任之人請求回復其損害，刑事訴訟法
    第四百八十七條第一項定有明文。從而，因犯罪而受損害之人，於刑事訴訟程序
    固得附帶提起民事訴訟，對於被告及依民法負賠償責任之人，請求回復其損害，
    但其請求回復之損害，以被訴犯罪事實所生之損害為限，又提起附帶民事訴訟之
    合法與否﹖則應依刑事訴訟予以判斷，不因其是否移送民事庭，而有所差異，亦
    不得於移送民事庭後，將關於獨立民事訴訟追加他訴之法規，溯及於附帶民事訴
    訟提起之時，而予適用。再者，移送民事庭之附帶民事訴訟，應適用民事訴訟法
    ，縱移送前提起此項訴訟不合刑事訴訟法第四百八十七條所定之要件，而有同法
    第五百零二條第一項關於訴之不合法規定情形，亦應依民事訴訟法第二百四十九
    條第一項第六款之規定，以裁定駁回之，台灣高等法院八十七年度抗字第三三五
    七號裁定著有明文。查原告分別請求被告賠償因冒標所生之損害，超過前開理由
    欄三所認定之金額部分，本院九十一年度訴字第一九八九號刑事判決並未認定係
    因被告偽造文書等案件犯罪所受之損害，自不得於附帶民事訴訟中本於合會之法
    律關係向被告請求，是渠等於附帶民事訴訟程序中分別請求超過本院前開理由欄
    三所認定之金額，係不合法，雖經刑事庭移送於民事庭，揆諸前揭說明，仍應予
    駁回。
五、從而，原告依據侵權行為之法律關係，請求被告給付四十四萬二千元，及自九十
    二年四月二十三日即起訴狀繕本送達翌日起至清償日止按年息百分之五計算之利
    息，為有理由，應予准許，逾此之請求，即屬無據，應予駁回。
六、結論：原告之訴為一部有理由，一部不合法，依民事訴訟法第九十五條、第七十
    九條但書，判決如主文。
中      華      民      國    九十二    年      七      月     卅一     日
                                臺灣板橋地方法院民事第三庭
~B法      官  何君豪
右為正本係照原本作成
如對本判決（除理由欄四之說明外）聲明不服，須於本判決送達後廿日內向本院提出
上訴狀
本判決理由欄四之說明，其性質係屬裁定，如對該部分聲明不服，須於本判決送達後
十日內向本院提出抗告狀
中      華      民      國    九十二    年      七      月     卅一     日
~B法院書記官  蕭興南


司法院資訊處製作；財團法人民間司法改革基金會備份。
